【裁判字號】    99,選訴,85
【裁判日期】    991111
【裁判案由】    違反公職人員選舉罷免法等
【裁判全文】
臺灣彰化地方法院刑事判決              99年度選訴字第85號
公  訴  人  臺灣彰化地方法院檢察署檢察官
被      告  張以銘
            林毓芬
上二人共同
選任辯護人  廖志祥律師
被      告  李朝民
上列被告因違反公職人員選舉罷免法等案件，經檢察官提起公訴
（99年度選偵字第165、188、189號），本院判決如下：
    主  文
張以銘共同對於有投票權之人，交付賄賂，而約其投票權為一定
之行使，處有期徒刑貳年，緩刑伍年，並應向公庫支付新臺幣捌
萬元，褫奪公權肆年。未扣案預備交付之賄賂新臺幣伍佰元沒收
之。
林毓芬共同對於有投票權之人，交付賄賂，而約其投票權為一定
之行使，處有期徒刑壹年捌月，緩刑伍年，並應向公庫支付新臺
幣伍萬元，褫奪公權肆年。未扣案預備交付之賄賂新臺幣伍佰元
沒收之。
李朝民有投票權之人，收受賄賂，而許以其投票權為一定之行使
，處有期徒刑貳月，如易科罰金，以新臺幣壹仟元折算壹日。緩
刑貳年。褫奪公權壹年。所收受之賄賂扣案現金新臺幣貳仟伍佰
元沒收之。
    事  實
一、李朝民籍設彰化縣和美鎮詔安里，於民國99年6 月12日舉行
    彰化縣各鄉鎮市第19屆村里長選舉時，已繼續居住該里4 個
    月以上，且為年滿20歲之成年人，為彰化縣和美鎮詔安里第
    19屆里長選舉區之有投票權人，又其因輕度智能障礙，致其
    辨識行為違法及依其辨識而行為之能力，顯著減低。緣不知
    情之李榮瑞登記為本屆彰化縣和美鎮詔安里里長選舉之候選
    人，張以銘、林毓芬為支持李榮瑞並使之順利當選，乃基於
    對於有投票權之人行求、期約進而交付賄賂之犯意聯絡，於
    99年6 月6 日下午6 、7 時許，由張以銘在彰化縣和美鎮○
    ○路○ 段49號之「特力屋」賣場後方，交付現金新臺幣（下
    同）3000元予林毓芬，囑其以上開現金，以每票500 元之對
    價對於有投票權之人行求、期約進而交付賄賂，林毓芬乃於
    99年6 月11日晚上約7 、8 時許，至李朝民位於彰化縣和美
    鎮○○路1 巷30弄20號之住處，以2500元為對價要求李朝民
    於99年6 月12日彰化縣和美鎮詔安里里長選舉投票時圈選候
    選人李榮瑞，並運用李朝民對同戶有投票權家人之合法影響
    力，使同戶不知情具投票權之家人亦於投票時圈選候選人李
    榮瑞，李朝民則基於收受賄賂許以投票權為一定行使之犯意
    ，應允其投票權將為一定之行使，林毓芬乃將2500元現金交
    付予李朝民收受之。嗣經警循線查獲，並扣得上開賄款2500
    元，查悉上情。
二、案經彰化縣警察局和美分局報告臺灣彰化地方法院檢察署檢
    察官偵查起訴。
    理  由
壹、程序部分
一、按被告以外之人於審判外之言詞或書面陳述，除法律有規定
    者外，不得作為證據，刑事訴訟法第159 條第1 項固有明文
    ，惟被告以外之人於審判外之陳述，雖不符合同法第159 條
    之1 至第159 條之4 規定，但經當事人於審判程序同意作為
    證據，法院審酌該言詞陳述或書面陳述作成時之情況，認為
    適當者，亦得為證據，當事人、代理人或辯護人於法院調查
    證據時，知有第159 條第1 項不得為證據之情形，而未於言
    詞辯論終結前聲明異議者，視為有前項之同意，此觀同法第
    159 條之5 規定即明。查本判決後開引用各該被告張以銘、
    林毓芬、李朝民以外之人於審判外之陳述（包含書面陳述）
    ，皆屬傳聞證據，惟當事人及辯護人雖知上開證據資料為傳
    聞證據，仍於本院準備程序及審判期日中對各該證據資料均
    表示同意或無意見而不予爭執，且迄至言詞辯論終結前亦未
    再聲明異議，本院審酌上開證據資料製作時之情況尚無違法
    不當等瑕疵，且與本案具有關連性，認為以之作為證據應屬
    適當，揆諸前開規定，爰逕依刑事訴訟法第159 條之5 規定
    ，認前揭證據資料均具有證據能力。
二、本案後述所引用之非供述證據，非屬傳聞證據，本院審酌該
    等證據作成及取得之程序均無違法之處，且與本案具有關連
    性，是其證據能力均無疑義，合先敘明。
貳、實體部分
一、上揭犯罪事實，業據被告張以銘、林毓芬、李朝民於警詢、
    偵訊及本院審理時坦承不諱（和警分偵字第0990012995號警
    卷第2 、8 頁、和警分偵字第0990012994號警卷第8 頁、偵
    卷第11、23頁、本院卷第32、64頁），並有彰化縣警察局和
    美分局扣押筆錄、李朝民全戶戶籍資料、彰化縣選舉委員會
    99年6 月18日彰選一字第0991250309號公告、99年6 月6 日
    彰選一字第0991250270號公告、村里長登記概況表各1 份在
    卷可稽（和警分偵字第0990012994號警卷第11頁、本院卷第
    15、42頁），復有扣案現金2500元可證，足認被告3 人自白
    均與事實相符。綜上，本案事證明確，被告3 人犯行均堪認
    定，應依法論科。
二、論罪科刑之理由：
  (一)按投票行賄罪之處罰分別規定於刑法第144 條及公職人員選
    舉罷免法第99條第1 項，而公職人員選舉罷免法第99條第1
    項為刑法第144 條之特別法，依特別法優於普通法之規定，
    應優先適用公職人員選舉罷免法。另按公職人員選舉罷免法
    第99條第1 項之賄選罪係以對於有投票權之人，行求期約或
    交付賄賂或其他不正利益，而約其不行使投票權或為一定之
    行使為構成要件。亦即須視行為人主觀上是否具有行賄之犯
    意，而約使有投票權人為投票權一定之行使或不行使；客觀
    上行為人所行求期約或交付之賄賂或不正利益是否可認係約
    使投票權人為投票權之一定行使或不行使之對價；以及所行
    求、期約、交付之對象是否為有投票權人而定。上開對價關
    係，在於行賄者之一方，係認知其所行求、期約或交付之意
    思表示，乃為約使有投票權人為投票權一定之行使或不行使
    ；在受賄者之一方，亦應認知行賄者對其所行求、期約或交
    付之意思表示，乃為約使其為投票權一定之行使或不行使。
    且對有投票權人交付之財物或不正利益，並不以金錢之多寡
    為絕對標準，而應綜合社會價值觀念、授受雙方之認知及其
    他客觀情事而為判斷（最高法院92年臺上字第893 號判例要
    旨參照）。再按公職人員選舉罷免法第99條第1 項之投票行
    賄罪，以對於有投票權之人，行求、期約或交付賄賂或其他
    不正利益，而約其不行使投票權或為一定之行使者為構成要
    件。其行求、期約、交付行為，係屬階段行為，其行求賄選
    階段，屬行賄者單方意思表示行為，不以相對人允諾為必要
    ；而交付賄選階段，除行賄者有實施交付賄賂行為外，因對
    收受賄賂者，刑法第143 條有投票受賄罪之處罰規定，二者
    乃必要共犯中之對向犯，以2 個以上之行為者，彼此相互對
    立之意思經合致而成立犯罪，雖不以收受者確已承諾，或進
    而為一定投票權之行使為必要，仍須於行賄人交付賄賂或其
    他不正利益時，受交付之相對人對其交付之目的已然認識而
    予收受，其交付賄賂或其他不正利益之犯行始克成立，行賄
    者始成立交付賄賂罪，否則尚屬期約或行求之階段（最高法
    院93年度臺上字第2672號判決意旨參照）。查被告張以銘、
    林毓芬基於使李榮瑞當選之賄選目的，向李朝民交付賄賂，
    約其投票權為一定之行使，李朝民則收受賄賂而應允其投票
    權將為一定之行使；核被告張以銘、林毓芬所為，均係犯公
    職人員選舉罷免法第99條第1 項交付賄賂罪，被告李朝民所
    為，則係犯刑法第143 條第1 項有投票權人，收受賄賂，而
    許以其投票權為一定之行使罪。至被告張以銘、林毓芬行求
    、期約賄賂之前階段行為，應為交付賄賂之後行為所吸收，
    不另成立行求、期約賄賂罪。又被告張以銘、林毓芬就上開
    犯行，有犯意聯絡及行為分擔，應論以共同正犯。
  (二)被告張以銘、林毓芬、李朝民均於偵查中自白犯行，被告張
    以銘、林毓芬部分應依公職人員選舉罷免法第99條第5 項規
    定，減輕其刑；被告李朝民部分則應依公職人員選舉罷免法
    第111 條第1 項後段規定，減輕其刑。
  (三)被告李朝民因輕度智能障礙，致其辨識行為違法及依其辨識
    而行為之能力，顯著減低，有身心障礙手冊影本1 紙可稽（
    本院卷第40頁），爰依刑法第19條第2 項規定，遞減輕其刑
    。
  (四)爰審酌民主法治社會之公職人員乃經由選舉制度產生，以達
    選賢與能之目的，被告3 人均明知賄選有違該選賢與能之目
    的，為敗壞選風之主要根源，被告張以銘、林毓芬竟仍交付
    賄賂，被告李朝民亦收受賄賂，被告3 人所為均影響選舉之
    公正性與社會之風氣，實不足取，惟被告3 人均始終坦認犯
    行，尚有悔意，暨審酌其犯罪動機、目的、生活狀況、智識
    程度等一切情狀，各量處如主文所示之刑，及就被告李朝民
    部分諭知易科罰金之折算標準，並均依公職人員選舉罷免法
    第113 條第3 項、刑法第37條第2 項規定，宣告被告張以銘
    、林毓芬均禠奪公權4 年，被告李朝民則褫奪公權1 年，以
    示懲儆。
  (五)查被告張以銘前因偽造文書案件，經本院以91年度易字第77
    8 號判決處有期徒刑6 月，又因毀棄損壞案件，經本院以91
    年度彰簡字第450 號判決處有期徒刑3 月確定，並另定應執
    行刑為有期徒刑7 月確定，於92年6 月24日易科罰金執行完
    畢，其前因故意犯罪受上開有期徒刑以上刑之宣告，執行完
    畢或赦免後，5 年以內未曾因故意犯罪受有期徒刑以上刑之
    宣告；被告林毓芬、李朝民前均未曾因故意犯罪受有期徒刑
    以上刑之宣告，有臺灣高等法院被告前案紀錄表3 份在卷可
    稽，被告3 人均因一時失慮，偶罹刑典，犯後均深表悔意，
    足認被告3 人經此偵審之教訓，當知所警惕，而無再犯之虞
    ，本院認所宣告之刑以暫不執行為適當，併依刑法第74條第
    1 項第2 款規定，就被告張以銘部分諭知緩刑5 年，及依刑
    法第74條第1 項第1 款規定，就被告林毓芬、李朝民部分分
    別諭知緩刑5 年、2 年，並審酌被告張以銘、林毓芬所為上
    開犯行傷害民主政治，有損社會風氣，爰依刑法第74條第2
    項第4 款規定，諭知被告張以銘、林毓芬應分別向公庫支付
    8 萬元、5 萬元，以啟自新。
  (六)按公職人員選舉罷免法第99條第3 項規定：預備或用以行求
    期約或交付之賄賂，不問屬於犯人與否，沒收之。此項沒收
    為刑法第38條沒收之特別規定，採絕對義務沒收主義，祇要
    係預備或用以行求期約或交付之賄賂，不論是否屬於被告所
    有或已否扣案，法院均應宣告沒收，並無自由裁量之餘地。
    但如其賄賂已交付予有投票權之人收受，因收受者係犯刑法
    第143 條第1 項投票受賄罪，其所收受之賄賂應依同法條第
    2 項規定沒收之，如全部或一部不能沒收時，追徵其價額。
    故犯投票行賄罪者，其已交付之賄賂應依刑法第143 條第2
    項規定，於其對向共犯所犯投票受賄罪之從刑宣告沒收、追
    徵，而毋庸再依上開規定重複宣告沒收。復按公職人員選舉
    罷免法第99條第3 項及刑法第143 條第2 項之規定，均係刑
    法第38條第3 項但書所謂之特別規定，採義務沒收主義，倘
    該應沒收之賄賂物係屬金錢時，因金錢為代替物，重在兌換
    價值，而不在原物，自難拘泥於一般沒收原物之理論，故不
    以當場搜獲扣押或仍由犯人持有、管理、支配原物為限，苟
    經確認其為上開預備或用以行求、期約或交付之金錢賄款時
    ，均應適用上揭規定宣告沒收（最高法院87年度臺上字第42
    10號、85年度臺上字第5635號、86年度臺上字第502 號判決
    意旨參照）。查被告張以銘交付予被告林毓芬用以行賄之現
    金為3000元，其中扣案2500元現金為被告李朝民所收受之賄
    賂，應依刑法第143 條第2 項規定宣告沒收如主文欄所示。
    至其餘500 元部分，被告林毓芬雖稱該500 元係交付予郭瑞
    堯，惟郭瑞堯否認之，且郭瑞堯所涉妨害投票案件，業因犯
    罪嫌疑不足，由臺灣彰化地方法院檢察署檢察官以99年度選
    偵字第165 號為不起訴處分確定在案，自難認扣案500 元現
    金為被告林毓芬所交付之賄款，是被告張以銘交付予被告林
    毓芬之3000元中其餘500 元現金，雖未扣案，惟係被告張以
    銘、林毓芬預備交付之賄賂，應依公職人員選舉罷免法第99
    條第3 項宣告沒收如主文欄所示。
據上論斷，應依刑事訴訟法第299 條第1 項前段，公職人員選舉
罷免法第99條第1 項、第3 項、第5 項、第111 條第1 項後段、
第113 條第3 項，刑法第11條、第28條、第143 條第1 項、第2
項、第19條第2 項、第41條第1 項前段、第37條第2 項、第74條
第1 項第1 款、第2 款、第2 項第4 款，刑法施行法第1 條之1
第1 項 、第2 項前段，判決如主文。
本案經檢察官廖偉志到庭執行職務
中    華    民    國    99    年    11    月    11    日
                  刑事第一庭    審判長法官  余仕明
                                法      官  胡宜如
                                法      官  楊舒嵐
以上正本證明與原本無異。
如不服本判決應於收受判決後10日內向本院提出上訴書狀，並應
敘述具體理由；其未敘述上訴理由者，應於上訴期間屆滿後20日
內向本院補提理由書(均須按他造當事人之人數附繕本)「切勿逕
送上級法院」。
中    華    民    國    99    年    11    月    11    日
                                書  記  官  陳如玲
附錄論罪科刑法條：
公職人員選舉罷免法第99條第1項
對於有投票權之人，行求期約或交付賄賂或其他不正利益，而約
其不行使投票權或為一定之行使者，處3 年以上10年以下有期徒
刑，得併科新臺幣100 萬元以上1000萬元以下罰金。
刑法第143條第1項
有投票權之人，要求、期約或收受賄賂或其他不正利益，而許以
不行使其投票權或為一定之行使者，處3 年以下有期徒刑，得併
科5000元以下罰金。

司法院資訊處製作；財團法人民間司法改革基金會備份。
